【裁判字號】    96,重上,586
【裁判日期】    980708
【裁判案由】    返還借款等
【裁判全文】
臺灣高等法院民事判決                 96年度重上字第586號
上  訴  人  乙○○
            甲○○
共      同
訴訟代理人  黃呈祿律師
            林永發律師
被  上訴人  丙○○
訴訟代理人  何邦超律師
複  代理人  丁○○
上列當事人間返還借款等事件，上訴人對於中華民國96年9月28
日臺灣臺北地方法院94年度重訴字第1074號第一審判決提起上訴
，本院於98年6月24日言詞辯論終結，判決如下：
    主      文
上訴駁回。
第二審訴訟費用由上訴人負擔。
    事實及理由
壹、程序方面：
    按訴訟中有犯罪嫌疑牽涉其裁判者，法院得在刑事訴訟終結
    前，以裁定停止訴訟程序，固為民事訴訟法第183條所明定
    ，惟所謂訴訟中有犯罪嫌疑牽涉其裁判，係指在民事訴訟法
    繫屬中，當事人或第三人涉有犯罪嫌疑，足以影響民事訴訟
    之裁判，非俟刑事訴訟解決，民事法院即無從或難於判斷者
    而言。此項犯罪嫌疑，僅當事人或第三人於民事訴訟涉有偽
    造文書、證人偽證、鑑定人為不實之鑑定等罪嫌，始足當之
    （最高法院79年臺抗字第218號判例意旨參照）。本件上訴
    人不服原審判決，於民國（下同）96年10月12日提起上訴，
    其間歷經數次行準備程序，迄本院於98年5月7日諭知準備程
    序終結後，始於98年6月2日具狀，以：訴外人王森德早於95
    年間即以訴外人王賢國、戊○○及被上訴人等人涉犯訴訟詐
    欺罪嫌為由，向臺灣臺北地方法院刑事庭提起自訴，刻由該
    院以96年度自更(一)字第3號審理中，上訴人亦於98年6月1日
    以被上訴人及戊○○利用提起本件民事訴訟請求上訴人返還
    借款之方式，達成利用訴訟程序命上訴人為財物交付之目的
    ，向臺灣臺北地方法院刑事庭對被上訴人及戊○○提起涉嫌
    訴訟詐欺之自訴為由，聲請本院裁定停止本件訴訟程序。經
    查，上訴人既自陳上開自訴意旨僅指被上訴人及戊○○涉犯
    訴訟詐欺罪嫌，而不包括偽證罪嫌（見本院卷(三)第60頁），
    揆諸首揭規定及最高法院判例意旨，顯有未合，不應准許，
    合先敘明。
貳、實體方面：
一、被上訴人主張：被上訴人之被繼承人王寶鳳前以每股新臺幣
    （下同）28元之價格，出賣惠勝實業股份有限公司（下稱惠
    勝公司）股份各64萬7,500股予上訴人（下稱系爭股份）。
    因上訴人無資金支付該股份買賣價金，為免股份移轉遭稅捐
    機關認定為贈與而課贈與稅，雙方遂與訴外人長勝投資股份
    有限公司（下稱長勝公司）為通謀虛偽意思表示，先由王寶
    鳳將系爭股份出賣予長勝公司，再由長勝公司將系爭股份出
    賣予上訴人。上訴人與王寶鳳於79年3月1日簽訂股票買賣借
    貸契約書（下稱系爭契約），約定將系爭股份買賣價金各1,
    813萬元轉為借款，及於訂約後1個月內即79年3月14日完成
    股權移轉，上訴人自82年3月起以半年為1期（即自82年至84
    年止每年之3月、9月），分6期平均償還本息，本金部分每
    期平均還款302萬2,000元，多出之2,000元於第6期扣除（計
    算式：3,022,000元×6月-2,000元=18,130,000元）。詎王
    寶鳳依約辦理股權移轉後，上訴人乙○○僅分別於82年3月3
    0日及9月22日各匯款381萬9,808元（包括本金302萬2,000元
    、利息79萬7,808元）及381萬5,275元（包括本金302萬2,00
    0元、利息79萬3,275元）予王寶鳳；上訴人甲○○僅分別於
    82年3月30日及9月27日各匯款381萬9,808元（包括本金302
    萬2,000元、利息79萬7,808元）及381萬5,275元（包括本金
    302萬2,000元、利息79萬3,275元）予王寶鳳，其餘款項即
    拒絕清償，各尚欠王寶鳳借款本金1,208萬6,000元（計算式
    ：18,130,000 元-〈3,022,000元×2期〉=12,086,000元）
    。茲王寶鳳已於84年1月23日死亡，該債權由被上訴人繼承
    ，爰依消費借貸及繼承之法律關係，求為命上訴人各給付1,
    208萬6,000元，及自89年7月20日起至清償日止，按週年利
    率5%計算之利息（原審為上訴人敗訴之判決，上訴人不服，
    提起上訴），並答辯聲明：上訴駁回。
二、上訴人則以：上訴人乙○○、甲○○係以每股28.2元之價格
    ，分別向長勝公司購買惠勝公司股份各76萬4,334股及129萬
    4,333股，已以定存單向第一商業銀行苗栗分行（下稱第一
    銀行）質押借款支付長勝公司該買賣價金完畢。被上訴人所
    提出之戶籍謄本、惠勝公司公開說明書，及所舉證人戊○○
    、己○○等人之證言，均無法證明王寶鳳於何時以何價格出
    賣系爭股份予上訴人、於何時辦理過戶及繳納證券交易稅、
    上訴人與王寶鳳間各有1,813萬元之借貸關係存在，及王寶
    鳳有交付上訴人借款各1,813萬元等事實。惠勝公司係於80
    年2月20日始印製發行股票，79年3月1日簽訂系爭契約時並
    無股票，系爭契約有倒填日期之嫌。惠勝公司於81年8月1日
    刊印之公開說明書內附證券承銷商金鼎綜合證券股份有限公
    司作成之評估報告已記載王氏家族第一代與長勝公司間、長
    勝公司與王氏家族第二代間之股份買賣價款已實際交付，並
    已依法繳交證券交易稅及過戶完成，自非通謀虛偽意思表示
    。縱認系爭契約係真正，惟出賣惠勝公司股票予上訴人者係
    長勝公司而非王寶鳳，上訴人自得以已支付全部買賣價金予
    長勝公司對抗王寶鳳。又上開股份之買賣均係上訴人之父庚
    ○○所為，另被上訴人所指上訴人上開各2次匯款予王寶鳳
    ，均係戊○○囑己○○所為，上訴人均不知情等語，資為抗
    辯。並上訴聲明：(一)原判決廢棄。(二)被上訴人在第一審之訴
    及其假執行之聲請均駁回。
三、經查王寶鳳於84年1月23日死亡，被上訴人為王寶鳳之繼承
    人。上訴人乙○○曾於82年3月30日及82年9月22日，上訴人
    甲○○曾於82年3月30日及82年9月27日，均各匯款381萬9,8
    08元、381萬5,275元至王寶鳳設於臺北富邦銀行城東分行（
    下稱臺北富邦銀行）第00000000000-0活期儲蓄存款帳戶等
    事實，有戶籍謄本、王寶鳳臺北富邦銀行存摺節本、對帳卡
    及臺北富邦銀行95年8月29日北富銀城東字第95000253號函
    可稽（見原法院94年度促字第10830號卷第19頁、第24頁至
    第29頁、原審卷(一)第286頁），並為兩造所不爭執，堪信為
    真正。
四、被上訴人主張王寶鳳以每股28元之價格，出賣系爭股份予上
    訴人，雙方並與長勝公司為通謀虛偽意思表示，先由王寶鳳
    將系爭股份出賣予長勝公司，再由長勝公司將系爭股份出賣
    予上訴人。上訴人與王寶鳳於79年3月1日簽訂系爭契約，約
    定將系爭股份買賣價金各1,813萬元轉為借款，分6期清償。
    而於王寶鳳辦理系爭股權移轉後，上訴人僅各匯兩期款項後
    即拒絕清償借款，各欠王寶鳳借款本金1,208萬6,000元等情
    ，則為被上訴人所否認，並以上開情詞置辯。經查：
  (一)上訴人主張王寶鳳以每股28元之價格出賣系爭股份予上訴人
    ，雙方並與長勝公司為通謀虛偽意思表示，先由王寶鳳將系
    爭股份出賣予長勝公司，再由長勝公司將系爭股份出賣予上
    訴人等情，業據提出79年3月1日王寶鳳、訴外人王寶妹與包
    括上訴人在內等6人所簽訂之系爭契約為證（見原審卷(二)第1
    6頁），且證人即上訴人之父庚○○於原審作證時，亦提出
    系爭契約影本附卷（見原審卷(二)第91頁），堪認系爭契約為
    真正。按解釋意思表示，應探求當事人之真意，不得拘泥於
    所用之辭句，民法第98條定有明文。查79年間因惠勝公司之
    股票尚未印製，參以上訴人亦迭次自陳有向長勝公司買受惠
    勝公司之「股份」，堪認系爭契約所指之「股票」，應係「
    股份」之意。上訴人徒以系爭契約簽訂時（79年3月1日），
    惠勝公司之股票尚未印製，遽指系爭契約之日期有倒填之嫌
    ，自乏所據。又證人庚○○雖附和上訴人之抗辯，證稱：上
    訴人係向長勝公司購買系爭股份，且已付清價款，上訴人與
    王寶鳳間並無借貸關係存在，尤無被上訴人所稱與長勝公司
    為通謀虛偽意思表示之事。又為免系爭股份移轉遭稅捐機關
    認定為贈與而課贈與稅，遂由戊○○主導上開匯款之舉，其
    與上訴人之印章及存摺均由戊○○保管，再由戊○○囑己○
    ○辦理匯款等事宜，上訴人均不知情云云（見原審卷(二)第84
    頁至第88頁、第185頁至第187頁）。惟查：
  (1)由系爭契約前言：「立約人：…王寶鳳（簡稱甲方），…乙
    ○○、甲○○（簡稱乙方）…」、第1條：「甲方讓售惠勝
    實業股份有限公司股票之股數，約定為…王寶鳳154萬2,000
    股，…分配與乙方各人承受，…計為王世權、王賢焜、王森
    稔、王森德、乙○○、甲○○各64萬7,500股」、第2條：「
    雙方為遵守惠勝實業股份有限公司股票，必須透過長勝投資
    股份有限公司買賣之約定，乙方承受前項股權所需款項，由
    乙方共同籌集資金支付長勝投資公司。而甲方讓與前項股權
    與長勝投資股份有限公司所取得之款項，亦同意全數借與乙
    方融通使用。乙方應將所承受之惠勝公司股票連同委託書交
    由甲方質押，作為該借款之擔保」之約定，及證人庚○○同
    日所提出另份股票買賣借貸契約書（下稱另份契約）前言：
    「立約人：…陳芳雲（即上訴人之母、證人庚○○之配偶）
    （簡稱甲方）、…乙○○、甲○○（簡稱乙方）」、第1條
    ：「甲方讓售惠勝實業股份有限公司股票之股數，約定為…
    陳芳雲126萬股，…分配與乙方各人承受，…計為…乙○○
    11萬6,834股、甲○○64萬6,833股」（見原審卷(二)第92頁）
    之約定，可見上訴人乙○○、甲○○分別自王寶鳳處各取得
    64萬7,500股；另上訴人乙○○、甲○○分別自其母陳芳雲
    處取得11萬6,834股、64萬6,833股（上訴人由陳芳雲處取得
    之股份部分，依財政部臺灣省中區國稅局82年4月23日中區
    國稅稽字第8202710號函記載：「臺端（即陳芳雲）於79年3
    月間以出售惠勝實業股份有限公司股權所得價款之一部分計
    2,138萬2,676元，供貴子女乙○○及甲○○承購惠勝實業股
    份有限公司之股權，核屬『視同贈與』行為」〈見原審卷(二)
    第93頁〉），則上訴人乙○○共取得76萬4,334股（計算式
    ：647,500股+116,834股=764,334股），上訴人甲○○共取
    得129萬4,333股（計算式：647,500股+646,833股=1,294,33
    3股），核與惠勝公司股東名簿所載相符（78年9月30日之股
    東名簿記載乙○○之股數為54萬5,000股、甲○○之股數為1
    萬5,000股〈見原審卷(一)第213頁〉；79年3月14日之股東名
    簿記載乙○○之股數為130萬9,334股、甲○○之股數為130
    萬9,333股〈見原審卷(二)第14頁〉，二者之差額即上訴人自
    王寶鳳處所購買及自陳芳雲處所受贈之股數）。再參以證人
    即惠勝公司董事長戊○○所結證：「（問：證人是否瞭解
    本件借款糾紛？）王寶鳳的股票（應係股份之意，下同）賣
    給被告乙○○、被告甲○○（即上訴人，下同），但被告乙
    ○○、甲○○不能馬上付清，改成借款並分期付款，所以要
    還借款。（問：股票買賣的實際情形？）股票是先賣給長勝
    投資，長勝投資轉給被告乙○○、被告甲○○，後來大家沒
    有拿錢，轉成借款。（問：當事人被告乙○○、被告甲○○
    還款情形如何？）當時是82年3月開始分作6期，1期6個月，
    本金還有利息要匯入王寶鳳在臺北的帳戶。（問：有沒有匯
    款？）82年第1、2期都有匯款。（提示證物2存摺、對帳單
    ，問：證人是否有看過？）有。（問：他們當時還款的約定
    是否如剛才的匯款資料？）是。（問：約定〈還款〉的時間
    是何時？）是79年與81年都有，在高雄的惠勝公司的工廠，
    工廠有宿舍，我們都在那裡住。（問：那時被告乙○○、被
    告甲○○有無付錢給長勝投資公司？）長勝公司跟這些人買
    ，長勝公司賣給第二代，要給長勝公司的人直接給王寶鳳，
    他們沒有付給長勝公司，直接付給王寶鳳，我知道這些事情
    是因為有1張卡。（提示證物2，問：證人所稱的卡是哪1張
    ？）就是有被告乙○○、被告甲○○的卡。這是被告乙○○
    、被告甲○○欠王寶鳳錢的卡，第1期、第2期都有有匯款過
    來，存款簿也有。（問：當時被告乙○○、被告甲○○買了
    幾股股票？1股多少錢？）我現在不知道。1股28元。（問：
    那時有無說明多少股？）有」（見原審卷(一)第44頁至第47頁
    ）、「（提示證人庚○○上次提出的股票買賣借貸契約書Ａ
    、Ｂ2份〈即系爭契約及另份契約〉，請證人說明契約的乙
    方有無在寫完契約書之後，取得甲方出賣或贈與惠勝公司之
    股權並登記如這2份契約書所示？股權交易的實情是否就是
    如這2張契約？）股權登記與契約一樣，金額也與契約一樣
    ，契約書的內容是正確的。（問：Ｂ份契約，被告乙○○、
    被告甲○○的簽名是否親自簽的？）是被告本人親自簽的。
    （問：股票買賣借貸契約書2份是什麼時候做出來的？）契
    約寫什麼日期就是什麼日期。…公司總經理是庚○○，業務
    都是庚○○去處理的，公開說明也是庚○○去的，不是我主
    導的。（問：79年3月的時候，惠勝公司股票上市之前，這2
    份契約簽完，到82年3月之間，有沒有人付股款的錢，股票
    有沒有過戶？是誰過戶給誰？）當時股權已登記給被告，但
    是被告沒有錢付款，轉6期借款。看經濟部的登記就知道了
    。（問：是誰把股權登記給被告？）王寶鳳。（問：為何知
    道是王寶鳳，還有沒有別人？）其他的股權是他們的媽媽贈
    與給他們，現在他們登記的股權就是他們媽媽給他們的加上
    王寶鳳賣給他們的。（問：證人為何知道這些事情？）就是
    後來惠勝公司的股東名冊出來我就知道，那時股票還沒有印
    。（提示財政部中區國稅局回函，問：是否被告的母親贈與
    惠勝公司股份給被告所繳贈與稅？）有繳贈與稅，就是這樣
    ，金額可以核對。（問：繳贈與稅稅款與勝王公司有什麼關
    係？）稅款有幾百萬，他們沒錢，我是勝王公司董事長，向
    我借這筆錢去繳。（問：是誰出面借款？）庚○○。（問：
    證人為何知道這3年間被告都沒付股權的錢？）是王寶鳳叫
    我寫的卡，還有契約書還有經濟部登記的資料，他們有股份
    ，我認為事實上被告沒付這個錢。（問：證人稱79年3月份
    被告的股份是王寶鳳過戶給他們，還有加上被告的母親過戶
    給他們的？證人為何知道？）是。契約書是他們拿出來的，
    而且還有卡片，還有經濟部登記的資料。（問：股票買賣借
    貸契約書Ａ是買賣，Ｂ是贈與？）是。（問：依據前面證人
    所述的參考資料，證人所言是否真實？）是」（見原審卷(二)
    第181頁至第185頁）等語，核與上情相符；且證人戊○○證
    述係由勝王貿易股份有限公司借款予庚○○，以繳納陳芳雲
    贈與惠勝公司股份予上訴人所應繳納贈與稅乙情，亦與上開
    財政部臺灣省中區國稅局函及上揭贈與稅繳款書均係寄至陳
    芳雲設在「高雄市新興區○○○路396號之7」地址相合，堪
    信被上訴人之上開主張為真實。上訴人抗辯未向王寶鳳購買
    系爭股份，亦無與長勝公司為通謀虛偽意思表示云云，與上
    開證據均不相符，自無足採信。
  (2)上訴人雖又辯稱有關系爭股份之買賣及匯款事宜，伊均不知
    情云云，惟查，證人己○○已結證：「（提示被告訴訟代理
    人94年12月22日所提出之7張證物，問：是否證人去辦理？
    是否為證人的字跡？是辦理什麼事情？）這7張是我的筆，
    是我寫的。那時候我在惠勝實業。這是受誰的指示，當時公
    司（股票）還沒有上市，所以因為過去屬於兄弟經營，老闆
    也好幾個，都可以下命令，也可以替他委辦，那時候董事長
    是戊○○，總經理是庚○○，還有常務董事王錫珍。這是個
    人的存戶，不是屬於公司，這是個人的授權，我們才去辦理
    。被告乙○○、被告甲○○我都認識。（提示95年10月17日
    原告所提準備書狀7所附證物8、11、12，問：是否證人去辦
    理？是否為證人的字跡？是辦理什麼事情？）借款申請書4
    份也是我寫的，應該是他們個人的資金週轉。（問：證人去
    辦理申請書，有沒有經過名義人的同意或授權？）應該會有
    。（問：應該會有的意思？）我的意思是過去都是兄弟共同
    經營，這都是他們的子女，他們的子女沒有代表來做業務指
    示，但是他們的上一輩都會來跟我們指示。應該是有他們上
    一輩的人同意授權」等語（見原審卷(二)第177頁至第179頁）
    ；且衡諸一般常情及經驗法則，向銀行借款須借款人本人與
    銀行進行對保，上訴人縱未親自處理系爭股份之買賣及向第
    一銀行借款等事宜，然上訴人既親自向第一銀行辦理貸款對
    保，且所貸得款項旋即匯入長勝公司帳戶，核與系爭契約第
    2 條之約定相符，上訴人實難諉為不知情。證人庚○○所證
    稱系爭契約之簽訂及依系爭契約約定匯2期款項予王寶鳳，
    乃其代上訴人所為，上訴人均不知情，且為規避贈與稅而倒
    填系爭契約之日期云云，均與事實不符而無足採。至上訴人
    於本件言詞辯論終結後之98年6月25日始提出證人己○○於
    臺灣臺北地方法院96年度自更(一)字第3號刑事案件98年6月2
    日審判筆錄，因已無從令兩造為辯論而未可審酌；且其內容
    乃針對訴外人王森德向第一銀行借款、還款過程之證據，亦
    未可執為本件判斷之論據。
  (3)按當事人因妨礙他造使用，故意將證據滅失、隱匿或致礙難
    使用者，法院得審酌情形認他造關於該證據之主張或依該證
    據應證之事實為真實，民事訴訟法第282條之1第1項定有明
    文。被上訴人主張王寶鳳已將系爭股份移轉予上訴人乙情，
    因為上訴人所否認，被上訴人乃要求上訴人提出所持有惠勝
    公司現股股票供法院查證，上訴人雖辯以現股股票所剩無幾
    而拒不提出（見原審卷(二)第37頁背面），然參酌系爭契約內
    容，上訴人向王寶鳳購買系爭股份，係為維持家族企業之控
    制權，且原審向臺灣集中保管結算所股份有限公司查詢上訴
    人所持有惠勝公司股票異動情形，經該公司函復上訴人並未
    送集中保管（見原審卷(一)第251頁至第252頁），倘上訴人因
    資金需求必須出賣所持有惠勝公司股票，理應賣予其他家族
    成員，當無無法提出之理。上訴人既有使被上訴人難於使用
    系爭股份以為上開主張作證之情形，自堪認被上訴人之上開
    主張為真實。
  (4)上訴人曾分別於82年3月30日、9月22日、9月27日，均匯款
    各381萬9,808元、381萬5,275元至王寶鳳設在臺北富邦銀行
    第00000000000-0活期儲蓄存款帳戶之事實，有王寶鳳存款
    存摺節本及對帳明細表可稽，並經臺北富邦銀行95年8月29
    日北富銀城東字第95000253號函覆：「檢送分行客戶王寶鳳
    之活期儲蓄帳號000000000000帳戶，於82年3月30日由乙○
    ○、甲○○分別以電匯入帳381萬9,808元，於82年9月22日
    乙○○電匯入帳381萬5,275元，及於82年9月27日甲○○以
    電匯入帳381萬5,275元」屬實（見原審卷(一)第286頁）。倘
    上訴人未向王寶鳳購買系爭股份，衡情自不可能憑空匯入鉅
    款，且迄未請求被上訴人返還之理。至上訴人抗辯於82年3
    月及9月所匯款項，本息僅相差4,533元，可見系爭契約確有
    不實云云，惟查此屬利息之計算是否與原約定相符之範疇，
    尚無礙系爭契約係屬真正，及上訴人確有向王寶鳳購買系爭
    股份之認定。
  (5)原審曾向稅捐機關查詢系爭股份買賣有無繳納證券交易稅及
    由何人繳納，就上訴人甲○○部分，財政部高雄市國稅局函
    覆：「本局查無相關繳納資料」（見原審卷(二)第208頁）；
    就上訴人乙○○部分，財政部臺北市國稅局函覆稱：「經查
    本局86年（含86年）以前繳款書資料已於保管年限而銷燬」
    （見原審卷(二)第237頁）。上訴人雖於本院提出其等於79年
    間向長勝公司購買股份之證券交易稅繳款書為證（見本院卷
    (一)第175頁至第176頁），並聲請傳喚填載該繳款書之己○○
    作證，惟查上訴人向王寶鳳購買系爭股份既以如上所述方式
    為之，則該繳款書即無足資為王寶鳳與上訴人間未有系爭股
    份買賣之證據，且證人己○○於原審已證述明確，亦無再予
    傳喚其作證之必要。另上訴人所提出惠勝公司於82年8月1日
    之公開說明書雖記載：「(二)1.惠勝公司於79年3月改選董監
    事，其主要股東王氏家族為求公司之永續經營，乃洽請該公
    司解任之董事戊○○、王寶鳳、王寶妹、陳芳雲與王薛貴美
    家族成員5人將其所持部分股份合計816萬5,000股，轉讓予
    新任董事長勝投資公司，其轉讓價格係參考78年底之每股淨
    值25.11元，而訂為每股28元。後因考慮增加王氏家族第二
    代之持股，乃由長勝投資公司以每股28.2元之價格轉讓798
    萬5,000股予董事王賢焜187萬5,333股、監察人王世權174萬
    333股及股東王森德132萬7,833股、甲○○129萬4,333股、
    王森稔98萬2,834股及乙○○76萬4,334股」（見該次公開說
    明書第208頁，附原審卷(一)第19頁），惟查王寶鳳等人出賣
    惠勝公司股份予上訴人等人時，既係為免遭認定為贈與行為
    ，而與長勝公司通謀虛偽意思表示，則惠勝公司為配合該通
    謀虛偽意思表示，而於該公開說明書為如上之登載，自無何
    不合，尚未可執為有利於上訴人之認定。
  (二)依系爭契約第3條：「乙方各人應負擔償還甲方之借貸金額
    詳列如左…乙○○借貸金額1,813萬元、甲○○借貸金額1,8
    13萬元，貸與人王寶鳳」、第4條：「乙方向甲方借貸前項
    款項，約定按中央銀行放款利率計息，雙方同意於惠勝實業
    公司股票上市之次年3月起（但最遲不得逾83年3月），每半
    年為1期，分6期平均償還本金及其利息」之約定，及證人戊
    ○○所證述「（提示前次開庭庚○○證言，問：對於被告2
    人於82年3月30日、9月22日、9月27日匯款至王寶鳳帳戶之
    緣由，所知為何？）我知道，這是被告欠王寶鳳股票的借款
    所以來匯款，分作6期，先付第1、2期的錢。（提示原證2被
    告2人之卡，問：有何意見？）打勾的部分是我寫的，打叉
    的部分不是我寫的。上面乙○○、甲○○、王寶鳳及標題、
    第1行應付借款及金額不是我寫的，第2行以下是我寫的。（
    問：證人為何寫第2行以下的部分？）王寶鳳收到這個錢，
    叫我幫她寫的」（見原審卷(二)第181頁）等語，堪認上訴人
    有與王寶鳳約定將系爭股份買賣價款各1,813萬元轉作借款
    ，分6期返還借款本息，上訴人均只清償借款2期，各尚欠王
    寶鳳1,208萬6,000元借款本息。上訴人雖抗辯上開2期匯款
    乃戊○○囑己○○所為，業經己○○於本院95年度上字第12
    7號返還借款事件所證實云云，然證人己○○固於該案證稱
    其自66年間起進入惠勝公司，「有保管一些存摺，現在回憶
    起保管那些就記不得。應該兄弟姐妹都有，保管何人的我記
    不得，還包括他們3兄弟的兒子」等語（見本院95年度上字
    第127號卷(二)第5頁），惟該證人已證稱「是有他們上一輩的
    人同意授權」等語（見原審卷(二)第179頁），上訴人自難諉
    為不知。上訴人雖又援88年4月21日修正前之民法第475條規
    定（修正後已刪除），抗辯該借貸關係欠缺交付款項之要物
    性，然依修法前有效之最高法院61年臺上字第217號判例：
    「金錢借貸契約，固屬要物契約，但如因買賣或其他原因，
    借用人以其對於貸與人所負之金錢債務，作為金錢借貸所應
    交付之金錢，而合意成立消費借貸，亦應解為已具要物性」
    意旨，上訴人與王寶鳳既係約定將系爭股份之買賣價金轉作
    借款，自已具要物性，是上訴人抗辯被上訴人無法證明王寶
    鳳有交付伊等各借款1,813萬元之事實，亦非可採。
  (三)上訴人乙○○、甲○○雖辯稱伊等係分別向長勝公司購買惠
    勝公司股份76萬4,334股、129萬4,333股（包括系爭股份）
    ，且價款已付清云云，並提出其等於79年3月15日在第一銀
    行活期儲蓄存款取款條、存入長勝公司之活期存款存入憑條
    及長勝公司設於第一銀行第00000000000號帳戶於79年3月間
    之對帳單為證（見原審卷(一)第54頁至第55頁、第103頁、第1
    25頁），惟查：
  (1)依上揭長勝公司對帳單所載，長勝公司於79年3月6日分別有
    720萬元、933萬1,146元及4,878萬2,927元，各以王賢焜、
    上訴人乙○○及訴外人王世權之名義匯入及轉帳存入。王賢
    焜部分係79年3月6日自彰化商業銀行吉林分行匯入長勝公司
    （見第一銀行95年3月6日一苗字第047號函之長勝公司收入
    傳票編號１，見原審卷(一)第105頁），上訴人乙○○及王世
    權部分則係分別於同年月5日、6日自第一銀行借得1,200萬
    元、4,900萬元後，於同年月6日分別轉帳存入長勝公司933
    萬1,146元及4,878萬2,927元（存入憑條見原審卷(一)第106頁
    至第107頁）。而長勝公司於同日再以「TP」方式將6,521萬
    376元轉帳予王寶妹（見第一銀行95年3月6日一苗字第047號
    函檢附之長勝公司支出至王寶鳳等人帳戶明細表）。王寶妹
    帳戶旋於同年月7日、9日向王賢焜清償500萬元、代還前揭
    王世權向第一銀行之借款本息共計4,901萬5,653元（包括本
    金4,900萬元及利息1萬5,653元）及轉帳支出910萬元，合計
    王寶妹帳戶共轉帳支出6,311萬5,653元（計算式：5,000,00
    0元＋49,015,653元＋9,100,000元＝63,115,653元）。另上
    訴人乙○○於79年3月5日自第一銀行所借得之1,200萬元，
    則由王寶妹於同年3月16日自其帳戶分別提領2,400萬7,666
    元及2,713萬5,792元後，再撥付其中1,203萬9,417元償還（
    包括利息3萬9,417元）。可見上揭各憑條係為配合上訴人乙
    ○○、王寶鳳、長勝公司間之通謀虛偽意思表示而為，各該
    股份買受人並未實際付款予長勝公司，而王寶鳳出售系爭股
    份予上訴人乙○○亦未實際取得款項。
  (2)依上揭長勝公司對帳單所載，上訴人甲○○於79年3月10日1
    2時56分17秒，自其於第一銀行第00000000號帳戶領取2,418
    萬7,470元存入長勝公司帳戶，該筆款項乃係上訴人甲○○
    於同日自第一銀行借得2,400萬元後，再於同日轉帳前揭款
    項存入長勝公司，加計訴外人王森稔於同日12時56分17秒匯
    款2,754萬9,624元存入長勝公司，長勝公司則於同日再以「
    TP」方式轉帳予戊○○4,893萬4,320元，另於同年月15日以
    「TP」方式轉帳5萬元予戊○○（見第一銀行一苗字第047號
    函所附長勝公司支出至王寶鳳等人帳戶明細表）。嗣戊○○
    旋於同年月12日自第一銀行第00000000號帳戶轉帳支出4,89
    0萬元，代為償還上訴人甲○○向第一銀行2,400萬元借款及
    利息1萬5,333元，亦有第一銀行（96）一苗字第67號函附件
    編號１０（即戊○○帳戶之活期儲蓄存款取款條）、編號（
    乙○○帳戶之活期儲蓄存款取款條）、編號（即甲○○帳
    戶之放款收回傳票）、編號（王森稔帳戶放款收回傳票）
    等交易憑證資料可證。可見上揭各存款取款條及存入憑條係
    為配合上訴人甲○○、王寶鳳、長勝公司間通謀虛偽意思表
    示而為，上訴人甲○○並未實際支付款項予長勝公司，王寶
    鳳出售系爭股份予上訴人甲○○亦未實際取得款項。
  (3)上訴人乙○○、甲○○於79年3月15日14時17分7秒，分別自
    其帳戶領取1,209萬3,749元、1,209萬3,721元（共計2,418
    萬7,470元）存入長勝公司帳戶，該筆款項乃上訴人乙○○
    、甲○○於同日自第一銀行各借入1,200萬元後，於同日轉
    帳存入長勝公司。長勝公司於同日14時17分55秒，再以「TP
    」方式將3,506萬8,320元轉帳至庚○○於第一銀行第000000
    00000號帳戶，庚○○旋於同日自第一銀行第00000000000號
    帳戶轉帳支出3,506萬8,320元代為償還上揭以乙○○、甲○
    ○向第一銀行之借款（即各1,200萬元）及利息各3,833元等
    情，有第一銀行一苗字第047號函所附長勝公司支出至王寶
    鳳等人帳戶明細表可稽（見原審卷(一)第104頁），亦與第一
    銀行96年3月6日（96）一苗字第67號函（見原審卷(二)第209
    頁）附件編號（即庚○○帳戶於79年3月16日之轉帳資料
    ）、編號（即乙○○帳戶於79年3月16日之放款收回傳票
    ）、編號（即王寶鳳帳戶於79年3月16日之放款收回傳票
    ）、編號（即庚○○帳戶於79年3月16日之放款收回傳票
    ）、編號（即甲○○帳戶於79年3月16日之放款收回傳票
    ）、編號（即王寶鳳帳戶於79年3月16日之放款收回傳票
    ）、編號（即乙○○帳戶於79年3月16日之放款收回傳票
    ）、編號（即甲○○帳戶於79年3月16日之放款收回傳票
    ）等憑證相關資料相符，可見上開各存款取款條及存入憑條
    ，係為配合上訴人與王寶鳳間通謀虛偽意思表示而為，上訴
    人乙○○、甲○○並未實際支付款項予長勝公司或王寶鳳，
    王寶鳳亦未因出售系爭股份而實際取得款項。
  (4)綜上小結，應堪認定上訴人並未向長勝公司購買系爭股份，
    且上開資金之轉匯，均係上訴人依系爭契約約定與王寶鳳及
    長勝公司間所為虛偽意思表示而為。上訴人抗辯係向長勝公
    司購買系爭股份，價款已付清云云，亦非可取。
五、綜上所述，被上訴人依消費借貸及繼承之法律關係，請求上
    訴人乙○○及甲○○應分別返還被上訴人各1,208萬6,000元
    ，及均自89年7月20日（依系爭契約約定第6期款之清償日為
    84年9月，被上訴人於原審即請求自84年10月1日起算遲延利
    息。嗣被上訴人於原審減縮自支付命令送達之日往前5年起
    算，又因查無支付命令送達之時間，遂自上訴人於94年7月2
    1日聲明異議之前1日起算）起至清償日止，按週年利率5%計
    算之利息，應予准許。原審為上訴人敗訴之判決，核無不合
    。上訴意旨指摘原判決不當，求予廢棄改判，為無理由，應
    予駁回。
六、本件事證已臻明確，兩造其餘之攻擊或防禦方法及未經援用
    之證據，經本院斟酌後，認為均不足以影響本判決之結果，
    爰不逐一詳予論駁，併此敘明。
據上論結，本件上訴為無理由，依民事訴訟法第449條第1項、第
78條、第85條第1項前段，判決如主文。
中    華    民    國    98    年    7     月    8     日
                    民事第十二庭
                        審判長法  官  陳駿璧
                              法  官  連士綱
                              法  官  王麗莉
正本係照原本作成。
如不服本判決，應於收受送達後20日內向本院提出上訴書狀，其
未表明上訴理由者，應於提出上訴後20日內向本院補提理由書狀
（均須按他造當事人之人數附繕本）上訴時應提出委任律師或具
有律師資格之人之委任狀；委任有律師資格者，另應附具律師資
格證書及釋明委任人與受任人有民事訴訟法第466條之1第1項但
書或第2項（詳附註）所定關係之釋明文書影本。
中    華    民    國    98    年    7     月    9     日
                              書記官  余姿慧
附註：
民事訴訟法第466條之1（第1項、第2項）：
對於第二審判決上訴，上訴人應委任律師為訴訟代理人。但上訴
人或其他法定代理人具有律師資格者，不在此限。
上訴人之配偶、三親等內之血親、二親等內之姻親，或上訴人為
法人、中央或地方機關時，其所屬專任人員具有律師資格並經法
院認為適當者，亦得為第三審訴訟代理人。


司法院資訊處製作；財團法人民間司法改革基金會備份。
